高雄高等行政法院判決
　　　　　　　　　　　　　　　　　　 94年度訴字第00353號
　　　　　　　　　　　　　　　.
原　　　告　陸軍軍官學校
代　表　人　甲○○　○○
訴訟代理人　蔡明樹　律師
被　　　告　乙○○
　　　　　　丙○○
上　一　人
訴訟代理人　戊○○○
被　　　告　丁○○○○○○
上列當事人間因償還公費事件，原告提起行政訴訟。本院判決如
下：
    主  文
被告乙○○應給付原告新台幣肆拾陸萬柒仟伍佰壹拾元，及自民
國九十四年五月十九日起至清償日止，按年息百分之五計算之利
息。
被告丙○○應給付原告新台幣伍拾伍萬貳仟元，及自民國九十四
年五月二十日起至清償日止，按年息百分之五計算之利息。
被告楊竣帆應給付原告新台幣貳拾參萬玖仟玖佰玖拾壹元，及自
民國九十四年六月九日起至清償日止，按年息百分之五計算之利
息。
原告其餘之訴駁回。
訴訟費用由被告負擔。
    事  實
一、事實概要：
緣被告乙○○於民國（下同）七十六年八月十六日入學就讀原告
學校，於七十九年十二月一日因休學期滿而不遵限復學，經原告
依行為時（下同）國軍各軍事學校學員生修業規則第五十條第八
項規定核定予以開除學籍；而被告丙○○於七十六年八月十五日
入學就讀原告學校，於七十九年十月二十九日因「不服從命令，
情節重大而未致觸犯刑法責者」，經原告依國軍各軍事學校學員
生修業規則第四十九條第七項規定核定予以開除學籍；另被告楊
竣帆（原名楊聖林）於七十八年八月十七日入學就讀原告學校，
於七十九年九月二十九日因休學期滿而不遵限復學，經原告依國
軍各軍事學校學員生修業規則第四十九條第八項規定核定予以開
除學籍。而依行為時國軍各軍事學校退學開除學生賠償費用辦法
規定，被告乙○○應賠償其在校期間之教育訓練費、薪餉及主副
食費、副食加給、服裝費、獎學金、眷補費、預校費用等，合計
新台幣（下同）四十九萬二千八百八十六元，迄未繳納；被告丙
○○原應賠償其在校期間之教育訓練費、薪餉及主副食費、副食
加給、服裝費、獎學金、眷補費、預校費用等，合計為六十萬零
五十一元，扣除已給付之四萬八千零五十一元，迄未繳納計五十
五萬二千元；被告楊竣帆原應賠償其在校期間之教育訓練費、薪
餉及主副食費、副食加給、服裝費、獎學金、眷補費等，合計二
十六萬零六百二十元，扣除已給付之二萬零六百二十元，迄未繳
納計二十四萬元；為此提起本件行政訴訟。
二、兩造聲明：
（一）原告聲明求為判決：
１、被告乙○○應給付原告四十九萬二千八百八十六元，及自起
    訴狀繕本送達翌日起至清償日止，按年息百分之五計算之利
    息。
２、被告丙○○應給付原告五十五萬二千元，及自起訴狀繕本送
    達翌日起至清償日止，按年息百分之五計算之利息。
３、被告楊竣帆應給付原告二十四萬元，及自起訴狀繕本送達翌
    日起至清償日止，按年息百分之五計算之利息。
（二）被告部分：
１、被告乙○○未於言詞辯論期日到場，亦未提出書狀為任何聲
    明。
２、被告丙○○聲明求為判決：原告之訴駁回。
３、被告楊竣帆聲明求為判決：原告之訴駁回。
三、兩造之爭點：
甲、原告主張之理由：
（一）按「人民與中央或地方機關間，因公法上原因發生財產上
      之給付或請求作成行政處分以外之其他非財產上之給付，
      得提起給付訴訟。因公法上契約發生之給付，亦同。」行
      政訴訟法第八條定有明文。被告乙○○原為原告學校正六
      十期學生，前遭原告核定予以開除，此有原告七十九年十
      二月七日（七九）朝堅字第八二二二號令可稽，被告丙○
      ○原為原告學校正六十期學生，前遭原告核定予以開除，
      此有原告七十九年十一月十五日（七九）朝堅字第七三四
      一號令可稽，被告楊竣帆原為原告學校正六一期學生，前
      遭原告核定予以開除，此有原告七十九年十月九日（七九
      ）朝堅字第六四一二號令可稽。依司法院釋字第三四八號
      解釋意旨，原告與被告乙○○、丙○○及楊竣帆間屬國家
      與人民約定提供某種給付，並使接受者負合理之負擔或其
      他公法上對待給付之義務，而成立行政契約關係，本件被
      告因開除而應賠償之金額，即屬因該行政契約關係所生之
      給付義務。
（二）行為時「國軍各軍事學校退學開除學生賠償費用辦法」第
      一條第一項、第二項分別規定：「國軍各軍事學校（院班
      ）招考之學生報到入學後，經退學或開除學籍者，符合本
      辦法免賠在校費用之規定外，均應賠償在校期間費用。中
      正國防幹部預備學校初級部或高級部畢業之學生，升入高
      級部或大專部（正期班或專科班）就讀期間，因故退學或
      開除學籍者，應清償大專部（正期班或專科班）及中正國
      防幹部預備學校在校期間之費用。」同辦法第二條則規定
      ：「賠償在校費用之範圍及標準如左: 一、薪餉：自入學
      之日起至核定退學或開除學籍之日止，就已發之全部數額
      計算之。二、主副食品價款：自入學之日起至核定退學或
      開除學籍之日止，依每月給與定量，以原領用時之規定價
      格折算之。三、服裝費：自入學之日起至核定退學或開除
      學籍之日止，依實際領用給與品種數量，照原製時之新品
      規定價格折算之。如為貸與品，按規定收繳，倘有欠繳者
      照原製時之新品規定價格折算之。四、教育訓練費: 除初
      級部之學生外，自入學之日起至核定退學或開除學籍之日
      止，以教育階層及各班次之年教育經費基準核算之。退學
      或開除學籍學生之家長為軍公教人員時，其原領（享）有
      眷補費、實物補給（代金）、教育補助費及減免學雜費部
      份，應在賠償費用中扣除。前項教育補助費以公立學校給
      與為準，減免學雜費部分參照現役軍人子女就讀中等以上
      學校減免學雜費辦法辦理。」
（三）原告依上開規定核計被告乙○○應賠償其在校期間之教育
      訓練費、薪餉及主副食費、副食加給、服裝費、獎學金、
      眷補費、預校費用等，合計為四十九萬二千八百八十六元
      ，迄未繳納，被告丙○○原應賠償其在校期間之教育訓練
      費、薪餉及主副食費、副食加給、服裝費、獎學金、眷補
      費、預校費用等，合計為六十萬零五十一元，已付四萬八
      千零五十一元，迄未繳納計五十五萬二千元，被告楊竣帆
      應賠償其在校期間之教育訓練費、薪餉及主副食費、副食
      加給、服裝費、獎學金、眷補費等，合計為二十六萬零六
      百二十元，已付二萬零六百二十元，迄未繳納計二十四萬
      元，原告為保障權益，爰依行政契約之法律關係，提起本
      件行政訴訟。
乙、被告主張之理由：
（一）被告乙○○部分：被告乙○○未於言詞辯論期日到場，亦
      未提出書狀為任何陳述。
（二）被告丙○○部分：被告丙○○因僅是在打零工，並無固定
      收入支付賠償金額。且被告丙○○遭退學後，因未取得任
      何文憑，導致謀生困難。
（三）被告楊竣帆部分：被告楊竣帆就讀時，並不知遭退學還要
      賠償，而當時是因於七十八年間受傷休學而遭退學，休學
      期滿後還有回到學校一個多月，並退學後並未獲得任何學
      歷證明；當時雖有領取薪水，惟當時並不知已被退學，退
      學手續亦是由父親辦理，並已繳清頭期款。原告現今再請
      求賠償在學費用，並無理由。
    理  由
一、本件被告乙○○經合法通知，無正當理由，未於言詞辯論期
    日到場，核無行政訴訟法第二百十八條準用民事訴訟法第三
    百八十六條所列各款情形，此部分爰依原告之聲請，由其一
    造辯論而為判決。
二、按人民與中央或地方機關間，因公法上原因發生財產上給付
    ，得提起給付訴訟，行政訴訟法第八條第一項定有明文。次
    按行政機關基於其法定職權，為達特定之行政上目的，於不
    違反法律規定之前提下，自得與人民約定提供某種給付，並
    使接受給付者負合理之負擔或其他公法上對待給付之義務，
    而成立行政契約關係。又行政契約，本法未規定者，準用民
    法相關之規定，行政程序法第一百四十九條亦有明文。另依
    民法第二百三十三條第一項前段及第二百零三條規定：「遲
    延之債務，以支付金錢為標的者，債權人得請求依法定利率
    計算之遲延利息。」「應付利息之債務，其利率未經約定，
    亦無法律可據者，週年利率為百分之五。」
三、又按國軍各軍事學校招考入學之學生可享受公費及軍官養成
    教育，於畢業後取得軍官任用資格，惟學生在校期間如遭退
    學或開除學籍者，應賠償其在校期間之費用，國防部就有關
    之賠償事宜訂有「國軍各軍事學校退學開除學生賠償費用辦
    法」，該辦法係主管機關為確保國家培養軍事人才之目的及
    財政支出之合理性而訂立，作為自願接受公費軍事教育學生
    訂立行政契約之準據，亦與法律規定無違，本院自得適用。
    而軍事學校聯合招考新生簡章中明文訂定在校期間因故遭學
    校開除或退學學籍者，應依「國軍各軍事學校退學開除學生
    賠償費用辦法」繳還在校期間所耗費用，故依該簡章參加該
    聯合招生而遭錄取並就讀該等軍事學校者，上開賠償費用辦
    法即成為契約之內容，訂約當事人均有履行契約之義務（司
    法院釋字第三四八號解釋參照）。經查：本件被告乙○○係
    於七十六年八月十六日入學就讀原告學校，於七十九年十二
    月一日因休學期滿而不遵限復學，經原告依國軍各軍事學校
    學員生修業規則第五十條第八項規定核定予以開除學籍。另
    被告丙○○是於七十六年八月十五日入學就讀原告學校，於
    七十九年十月二十九日因「不服從命令，情節重大而未致觸
    犯刑法責者」，經原告依國軍各軍事學校學員生修業規則第
    四十九條第七項規定核定予以開除學籍。另被告楊竣帆則是
    於七十八年八月十七日入學就讀原告學校，於七十九年九月
    二十九日因休學期滿而不遵限復學，經原告依國軍各軍事學
    校學員生修業規則第四十九條第八項規定核定予以開除學籍
    等情，有原告學校開除學生名冊及開除學籍令（均影本）各
    三紙在卷可稽，並被告丙○○之訴訟代理人及被告楊竣帆均
    自承有遭開除學籍之情，故被告三人有遭原告學校開除學籍
    之事實，應堪認定。被告三人既有遭原告學校開除學籍情事
    ，則依上開所述，其即應依行為時「國軍各軍事學校退學開
    除學生賠償費用辦法」規定，負賠償之責。故被告丙○○及
    楊竣帆以其等因未取得畢業證書，及楊峻帆以其嗣後有再返
    校為由，爭執不應賠償云云，尚難採取。
四、關於被告應返還之範圍及金額部分：
（一）按行為時國軍各軍事學校退學開除學生賠償費用辦法第一
      條係規定：「國軍各軍事學校招考之學生報到入學後，經
      退學或開除學籍者，應賠償在校期間一切費用。中正國防
      幹部預備學校畢業之學生，升入正期班或專科班就讀期間
      ，因故退學或開除學籍者，於清償正期班、專科班及中正
      國防幹部預備學校在校期間費用後，始發給中正國防幹部
      預備學校之畢業證書。」並各軍事學校設置之目的，即為
      國家培養可用之軍事人才，而此亦為各軍事學校就讀之學
      生，不僅學雜費等學習訓練費用全免，悉由國家負擔，並
      另給予薪餉及供應伙食；而中正預校全名為中正國防幹部
      預備學校，故自其名稱即可得知，該校僅是進行以後軍事
      人才之預備訓練，故自中正預校畢業之學生，必須再就讀
      其他軍事學校之正期班或專科班，始得謂完成軍事教育訓
      練，而得成為國家之軍事人才。另就國軍各軍事學校退學
      或開除學籍之學生，所以訂立國軍各軍事學校退學開除學
      生賠償費用辦法，以為向退學或開除學籍之學生求償之規
      範，乃因前述以國家資源訓練各軍事學校學生，以培養國
      家軍事人才之目的，既因該學生之退學或遭開除而無法達
      成，故該等學生自需就國家花費在其身上之費用予以返還
      ，以符合社會之公平，是自此中正預校設置之目的及軍事
      學校學生遭退學或開除需返還費用之規範緣由，可知雖學
      生就讀中正預校部分已畢業，是至爾後之正期班或專科班
      之過程中始發生遭退學或開除情事，其應返還之費用範圍
      尚應包含中正預校部分之費用甚明。查本件被告乙○○、
      丙○○、楊竣帆皆曾就讀中正預校，畢業後升讀原告學校
      ，分別於七十九年十二月一日、七十九年十月二十九日及
      七十九年九月二十九日，分別因「休學期滿不遵限復學」
      、「不服從命令，情節重大而未致觸犯刑法責者」及「休
      學期滿不遵限復學」等原因而遭開除學籍，已如前述，故
      關於其因遭被告退學所應賠償之費用，自應包含於中正預
      校就讀期間發生之費用甚明，先予敘明。
（二）又按「賠償在校費用之標準如左：一、薪餉及主副食，自
      入學之日起，至核定退學或開除之日止，就已發之全部數
      額計算之。二、主副食品價款自入學之日起，至核定退學
      或開除之日止，依每月給與定量，照退學或開除時規定價
      格折算之。三、服裝費自入學之日起，至核定退學或開除
      之日止，依實際領用給與品種數量，照退學或開除時之新
      品規定價格折算之，如為貸與品，應按規定收繳，倘有欠
      繳者，照退學或開除時之新品規定價格折算之。四、教育
      訓練費，自入學之日起，至核定退學或開除之日止，以教
      育階層及各班次之人年教育經費基準核算之。退學或開除
      學生之家長為軍公教人員時，其領有眷補費及實物補給（
      代金）者，應在賠償費用中扣除其應得之眷補費及實物補
      給費。」為行為時國軍各軍事學校退學開除學生賠償費用
      辦法第二條所明定。查此規定乃原告與被告乙○○、丙○
      ○、楊竣帆間行政契約內容之一部分，故關於被告乙○○
      、丙○○、楊竣帆應返還公費之金額，即應依此規定為依
      據。至於被告是否有能力返還，並不影響被告依上述約定
      應負返還之義務；故被告丙○○、楊竣帆以其並無能力返
      還為爭執，即難採取。
（三）查：
１、依上開規定，被告乙○○應返還其在校期間之薪餉十六萬二
    千三百五十元、主食費一萬四千九百三十一元、副食費三萬
    七千八百零六元、副食加給九千七百二十六元、服裝費六千
    四百十元、教育訓練費一萬二千三百六十六元、獎學金六千
    六百元（名稱雖為獎學金，但每人均可領取，並非因表現優
    異而另行發給，故應屬教育訓練費範圍）、預校費用二十一
    萬七千三百二十一元，合計應返還之費用總額應為四十六萬
    七千五百十元（即１６２，３５０＋１４，９３１＋３７，
    ８０６＋９，７２６＋６，４１０＋１２，３６６＋６，６
    ００＋０＋２１７，３２１＝４６７，５１０）等情，有陸
    軍軍官學校開除學生應賠償費用統計表附卷可稽，應堪認定
    ；至上述應賠償費用統計表上記載合計金額為四十九萬二千
    八百八十六元，顯是誤載。故原告主張被告乙○○應賠償費
    用總額為四十九萬二千八百八十六元，顯有錯誤，是原告請
    求被告乙○○返還之費用金額超過四十六萬七千五百十元部
    分，即無可採。
２、另依上開規定，被告丙○○應返還其在校期間之薪餉二十三
    萬四千七百六十九元、主食費二萬零四百五十九元、副食費
    四萬八千九百九十六元、副食加給一萬三千四百零六元、服
    裝費八千五百三十一元、教育訓練費一萬三千六百八十五元
    、獎學金六千六百元、眷補費三萬六千二百八十四元、預校
    費用二十一萬七千三百二十一元，合計為六十萬零五十一元
    等情，有陸軍軍官學校開除學生應賠償費用統計表附卷可稽
    ，應堪認定；又因被告丙○○前已給付四萬八千零五十一元
    ，故迄未繳納之金額計五十五萬二千元，亦據原告訴訟代理
    人陳明在卷，故原告請求被告丙○○返還之費用金額為五十
    五萬二千元一節，即堪採取。
３、又依上開規定，被告楊竣帆應返還其在校期間之薪餉一萬九
    千四百十九元、主食費二千四百三十元、副食費五千五百二
    十二元、副食加給一千五百四十二元、服裝費二千八百七十
    五元、教育訓練費一千三百七十四元、預校費用二十二萬七
    千四百四十九元，合計應返還費用總額為二十六萬零六百十
    一元（即１９，４１９＋２，４３０＋５，５２２＋１，５
    ４２＋２，８７５＋１，３７４＋０＋０＋２２７．４４９
    ＝２６０，６１１）等情，有陸軍軍官學校開除學生應賠償
    費用統計表附卷可稽，應堪認定；至上述應賠償費用統計表
    上記載合計金額為二十六萬零六百二十元，顯是誤載。又被
    告楊竣帆前已給付二萬零六百二十元一節，則據原告訴訟代
    理人及被告楊竣帆陳明在卷，故據此核算，被告楊峻帆應返
    還之費用金額應為二十三萬九千九百九十一元；是原告請求
    被告楊峻帆返還之費用金額超過二十三萬九千九百九十一元
    （原告請求返還金額為二十四萬元）部分，自無可採。
五、綜上所述，本件被告乙○○、丙○○、楊竣帆三人為原告之
    學生，既遭開除學籍，從而原告基於行政契約之法律關係，
    請求被告乙○○給付原告四十六萬七千五百十元，及自九十
    四年五月十九日（即起訴狀繕本送達翌日）起至清償日止，
    按年息百分之五計算利息部分；請求被告丙○○給付原告五
    十五萬二千元，及自九十四年五月二十日（即起訴狀繕本送
    達翌日）起至清償日止，按年息百分之五計算利息；及請求
    被告楊竣帆給付原告二十三萬九千九百九十一元，及自九十
    四年六月九日（即起訴狀繕本送達翌日）起至清償日止，按
    年息百分之五計算利息部分，均有理由，應予准許。至原告
    對被告乙○○、楊峻帆超過上述部分之請求，則無理由，應
    予駁回。
六、據上論結，本件原告之訴為一部有理由、一部無理由，依行
    政訴訟法第一百九十五條第一項、第一百零四條、第二百十
    八條、民事訴訟法第三百八十五條第一項前段、第七十九條
    、第八十五條第一項前段，判決如主文。
中　　華　　民　　國　　94　　年　 　8　　月　 23  　 日
                  第一庭審判長法  官　陳　光　秀
                              法  官　李  協  明
                              法  官　楊　惠　欽
以上正本係照原本作成。
如不服本判決，應於判決送達後20日內向本院提出上訴書狀，其
未表明上訴理由者，應於提起上訴後20日內向本院提出上訴理由
書（須按對造人數附繕本）；如於本判決宣示或公告後送達前提
起上訴者，應於判決送達後20日內補提上訴理由書（須附繕本）
。未表明上訴理由者，逕以裁定駁回。
提起上訴應預繳送達用雙掛號郵票7份（每份34元）。
中　　華　　民　　國　　94　　年　 　8　　月　 23  　 日
　　　　　　　　　　　　　　　書記官  李  建  霆
